最高法院刑事判決　　　　　　九十六年度台上字第一五八九號
上　訴　人　甲○○
　　　　　　乙○○
上列 一 人
選任辯護人　陳建勛律師
上　訴　人　丙○○　男民國68年12月6日生
上列上訴人等因常業詐欺案件，不服台灣高等法院台中分院中華
民國九十五年五月三日第二審判決（九十四年度上訴字第二一五
九號，起訴案號：台灣南投地方法院檢察署九十三年度偵字第二
九六六、二九六七、二九六八、二九六九、二九七０、二九七一
、三０七七、三六三四號），提起上訴，本院判決如下：
    主  文
原判決關於甲○○部分撤銷，發回台灣高等法院台中分院。
乙○○、丙○○之上訴駁回。
    理  由
一、發回部分（即甲○○部分）：
本件原判決認定：吳幸田、蔡壹吉（通緝中）及其他大陸地區姓
名年籍不詳之成年人，自民國九十二年八、九月間起，共同基於
意圖為自己不法所有之常業詐欺犯意聯絡，共組常業詐欺及恐嚇
取財集團，初由吳幸田、蔡壹吉負責往返兩岸地區，並於大陸廈
門地區成立公司，僱用大陸地區姓名年籍不詳之成年人以撥打台
灣地區電信公司不特定門號之行動電話用戶之方式，佯稱該集團
透過特殊管道，由國內之立委集資新台幣（下同）九千萬元所取
得每一期香港六合彩之明牌，保證當期百分之百開出，致使不特
定行動電話用戶，誤以為吳幸田等集團確知悉、掌握香港六合彩
之明牌後，吳幸田等集團之大陸成員，再紀錄下有意簽注、下賭
之不特定行動電話之用戶之基本資料、聯絡電話，繼交由台灣地
區之其他集團成員用以詐欺及恐嚇之用。九十二年八、九月間起
，謝宗旻（通緝中）加入，上訴人乙○○於九十二年十月間，龔
富強於九十三年一、二月間，上訴人丙○○於九十三年三月間陸
續加入，上訴人甲○○則於同年五月、六月間，亦加入該集團（
即參與自原判決附表一編號九至編號四十六、附表二編號四至編
號三十三所示犯行）。其間甲○○負責提供明牌、發放集團成員
薪水及管理人頭帳戶資料、會計雜務支出等事宜。謝宗旻負責管
理及收購人頭帳戶、提領詐欺或恐嚇取財之款項，及購買集團成
員所用之預付卡。乙○○及丙○○二人則分別依甲○○或其他吳
幸田集團成員所提供之用戶基本資料，打電話告知該不特定行動
電話用戶，每星期二或四，香港六合彩開獎當日，公司會有人去
電報明牌。開獎當日，則由龔富強隨便亂報明牌給上開不特定行
動電話用戶，再次佯稱渠等之明牌，係透過特殊管道由國內之立
委集資九千萬元所取得，所以要求不特定行動電話用戶，需加入
會員，並且需匯入四十二萬元不等之款項，如接聽者不從，龔富
強則出言恐嚇，恫稱其老闆係羅福助、本身係天道盟兄弟，會找
地下錢莊或天道盟兄弟對其本人或家人不利、予以殺害或放火、
家破人亡，致生損害於如原判決附表一、二所示被害人及其他不
特定行動電話用戶。迨香港六合彩開獎後，龔富強等集團成員，
先對有中獎之該部分不特定行動電話用戶，要求匯入二萬八千元
至四十二萬元不等之款項至指定之人頭帳戶內；若有不從即出言
恐嚇將依所留之資料查詢住處後，佯稱將教唆天道盟兄弟或地下
錢莊之人前往對其本人或家人不利。此外，若因所報之明牌未能
簽中該期之香港六合彩，亦撥打電話予不特定行動電話用戶假裝
恭喜中獎，並告知報給之明牌確有如期開出，係因為該不特定行
動電話用戶抄寫錯誤，因而未能中獎，再出言予以恐嚇，要求匯
入指定之人頭帳戶內，致使李世明等人（詳如原判決附表一所示
）或不疑有他陷於錯誤，或心生畏懼，而將款項匯入吳幸田集團
所指定之人頭帳戶內（詳如原判決附表一所示）。而上開遭詐欺
或恐嚇取財等收入款項，依其等間之約定，謝宗旻收取零點五成
，龔富強收取三成，乙○○或丙○○收取二成，剩餘之四成五款
項，則由甲○○先行扣除其薪水或其他例如購買預付卡、人頭帳
戶等相關開銷之後，再由吳幸田、蔡壹吉等二人均分，計龔富強
獲分配得贓款約七十萬元、丙○○獲分配贓款約四十萬元、乙○
○獲分配贓款約三十萬元。又其等另以上開手法，連續向卯○○
等人（詳如原判決附表二）實施上述手法之詐欺或恐嚇取財，然
因卯○○等人，不予理會，均因故未匯入該集團指定之人頭帳戶
內，而未能得逞。九十三年八月三十一日上午十一時十五分許，
謝宗旻、龔富強、丙○○、乙○○等人，駕駛車牌號碼五Ｖ－五
六九０號自用小客車，在台中市○○路建成停車場內，正在對持
０九三六－××××××號行動電話之陳先生詐欺或恐嚇取財時
，當場為警查獲，並循線拘提甲○○、蔡壹吉到案，並對渠等住
處搜索，分別扣得本案相關之證物等情。因而撤銷第一審關於上
訴人等部分之判決，改判仍論處上訴人等共同犯常業詐欺取財罪
刑。固非無見。
惟查：(一)、證人之個人意見或推測之詞，除以實際經驗為基礎者
外，不得作為證據，刑事訴訟法第一百六十條定有明文。又審理
事實之法院，對於案內與認定事實、適用法律、罪名成立與否或
於公平正義之維護或對被告之利益有重大關係之一切證據，除認
為不必要者外，均應依法詳為調查，然後基於調查所得之心證以
為判斷之基礎；苟與認定事實、適用法律有重要關係，或於公平
正義之維護或對被告之利益，有重大關係之事項，在客觀上認為
應行調查之證據，又非不易調查或不能調查，而未依法加以調查
，率予判決者，即有刑事訴訟法第三百七十九條第十款規定所稱
應於審判期日調查之證據未予調查之違法。而證據雖已調查，然
其內容尚未明瞭者，即與未經調查者無異，如遽行判決，仍屬證
據調查未盡。原判決認定乙○○於九十二年十月間、丙○○於九
十三年三月間、甲○○於同年五月、六月間，陸續加入以吳幸田
、蔡壹吉及其他大陸地區姓名不詳之成年人所組成之常業詐欺及
恐嚇取財集團。由甲○○負責提供明牌、發放集團成員薪水及管
理人頭帳戶資料、會計雜務支出等事宜；乙○○及丙○○二人則
分別依甲○○或其他吳幸田集團成員所提供之用戶基本資料，打
電話告知該不特定行動電話用戶，每星期二或四，香港六合彩開
獎當日，公司會有人去電報明牌，而同集團成員即謝宗旻負責管
理及收購人頭帳戶、提領詐欺或恐嚇取財之款項，並購買集團成
員所用之預付卡；龔富強則隨便亂報明牌給不特定行動電話用戶
，佯稱渠等之明牌乃由國內立委集資所得，並要求該等用戶需加
入會員，匯入四十二萬元不等之款項，若有不從者，即出言恐嚇
，致生損害於原判決附表一、二之被害人及不特定行動電話用戶
等情。而於原判決理由貳、一第(四)項之說明採證人即共犯龔富
強、乙○○、丙○○等人於九十四年五月十一日在第一審之證述
，及證人即執行監聽之警員吳滄雄於第一審證稱：「依監聽內容
可以知道甲○○是台灣的負責人」等語，資為認定甲○○為該犯
罪集團台灣地區之負責人，居中提供被害人基本資料及管理詐騙
所得贓款之依據。然九十四年五月十一日第一審審理時，龔富強
證稱伊於九十三年二月底加入，九十三年六月初才看到甲○○，
不清楚甲○○負責那一部分工作；伊都聽從吳幸田指示，吳幸田
叫伊做什麼，伊就做什麼；甲○○沒有參加策劃，她說是領薪水
的等語。乙○○證稱甲○○係九十三年六月吳幸田介紹認識的，
認識後吳幸田要去大陸，叫甲○○跟伊等聯絡，沒聽過甲○○有
分紅或分到多少成數，伊加入時就看到龔富強等語。丙○○證稱
伊加入前沒看過甲○○，工作後吳幸田說要去大陸，才介紹甲○
○與伊認識，伊向甲○○拿到電話後，打電話給被害人，如果被
害人有簽六合彩，便把電話抄起來，拿給龔富強；甲○○沒有抽
成或分紅，不知甲○○擔任何部分工作等語（第一審卷(一)第二四
四至二五一頁）。均未提及甲○○係該集團台灣地區之負責人，
至於卷附監聽行動電話監聽譯文之內容，亦無法證明甲○○係該
集團台灣地區之負責人（原判決附表四簡稱A卷中就甲○○00
00000000號行動電話監聽紀錄第一六五頁至第二０六頁
，0000000000號室內電話監聽紀錄第二０七頁至第二
二０頁）。證人吳滄雄前開所謂「依監聽內容可以知道甲○○是
台灣的負責人」之陳述，亦僅係其個人之意見，原判決未敘明就
電話監聽錄音內容及前開證人之證言，為如何判斷、取捨，遽採
前開證人之證詞，為認定甲○○係該犯罪集團台灣地區之負責人
，居於集團運作重要地位，而與其他上訴人等有共同常業詐欺及
恐嚇取財犯意聯絡及行為分擔之依據，並資為論處甲○○較重刑
罰之理由，尚嫌調查未盡，並有理由欠備之違誤。(二)、審理事實
之法院，對於案內與待證事實有重要關係，而屬依法應予調查之
證據，如未依法調查或雖已調查而未調查明白，即與證據未經調
查無異，如率行判決，其判決當然為違背法令。又證據之證明力
，固屬於法院判斷之自由，但不得違背經驗法則，如其判斷仍存
有疑竇，則在應予調查之證據究明釐清前，尚難遽採為被告有利
或不利之認定。原判決認定上訴人等加入犯罪之時間如果無訛，
則甲○○加入之時間為九十三年五、六月間，均在謝宗旻、乙○
○、龔富強及丙○○等人加入犯罪之後，在其等加入前，甲○○
如何能居中串連提供資料，負責管理在台灣地區之運作？原審未
詳加勾稽釐清，論述明白，遽為前開認定，亦嫌速斷，其審理猶
有未盡。(三)、科刑判決所認定之犯罪事實，為判斷適用法令當否
之準據，法院應將依職權認定與論罪科刑有關之犯罪事實，詳加
記載，然後逐一說明憑以認定之證據及理由，使事實認定與理由
說明，互相適合，方為合法。倘若事實認定與理由說明，不相一
致，或事實或理由之記載論述，前後齟齬，按諸刑事訴訟法第三
百七十九條第十四款後段規定，均屬判決理由矛盾之當然違背法
令。原判決事實認定甲○○在九十三年五、六月加入前開集團，
且僅扣取薪水，未參與抽成或依比例分配犯罪所得等情。理由參
、之一則謂甲○○與龔富強、乙○○、丙○○等自九十三年三月
間起，陸續為前開犯行，且參與朋分贓款牟利云云。關於甲○○
開始參與犯罪之時間，及有無參與朋分贓款部分，難謂無事實認
定與理由說明不相適合之矛盾。甲○○上訴意旨指摘原判決關於
其本人部分不當，尚非全無理由，應認原判決關於甲○○部分有
撤銷發回更審之原因。又刑法有關常業詐欺罪之規定，業經修正
刪除，更審時宜注意法律變更之比較適用，附此敘明。
二、駁回部分（即乙○○、丙○○部分）：
按刑事訴訟法第三百七十七條規定，上訴於第三審法院，非以判
決違背法令為理由，不得為之。是提起第三審上訴，應以原判決
違背法令為理由，係屬法定要件。如果上訴理由狀並未依據卷內
訴訟資料，具體指摘原判決不適用何種法則或如何適用不當，或
所指摘原判決違法情事，顯與法律規定得為第三審上訴理由之違
法情形，不相適合時，均應認其上訴為違背法律上之程式，予以
駁回。本件上訴人乙○○上訴意旨略稱：(一)、依原判決事實欄記
載，乙○○所為僅係打電話告知行動電話用戶，每星期二或四，
六合彩開獎當日，會有人打電話報名牌之事實，與詐欺行為有間
，原判決未敘明何以該當詐欺罪之構成要件，有理由不備之違法
。(二)、原判決謂乙○○於九十二年十月加入本件詐欺集團，依甲
○○等所提供之電話資料打電話假報明牌等情。惟原判決認定甲
○○在九十三年五、六月加入該集團，則在九十二年間根本不可
能由甲○○提供電話資料，且乙○○亦非九十二年間即加入該集
團，原判決顯有事實認定與理由說明相矛盾之違法。(三)、原判決
附表三編號37記載查獲安非他命吸食器扣案，備考欄為空白，但
起訴書及第一審判決均記載含殘餘安非他命，究竟該吸食器有無
含殘餘安非他命，攸關是否為違禁物之認定，原審未予究明沒收
，尚嫌速斷，並有判決不適用法則之違法。(四)、乙○○係在九十
三年三、四月間始加入犯罪集團，有第一審卷證資料可證，第一
審判決亦同此認定，顯見乙○○非在九十二年間加入，原判決認
定在九十二年十月加入，與證據不相符，有判決理由矛盾之違法
等語。上訴人丙○○上訴意旨略稱：丙○○僅係受人指揮配合行
事，工作時間不長，應屬臨時工作性質，不足恃以維生，與常業
犯之構成要件不符，原判決論處常業詐欺罪刑，有適用法則不當
之違誤等語。
惟查：證據之取捨與其證明力之判斷，以及事實有無之認定，均
屬事實審法院之職權，苟其取捨證據與判斷證據證明力並不違背
經驗法則及論理法則，即不容任意指為違背法令，而執為第三審
適法之上訴理由。原判決依憑證人即原判決附表一所示被害人周
正雄、李世明、戊○○、己○○、丁○○、庚○○、邱崇堯、陳
坤地、李炳宏、邱崇堯、辛○○、壬○○、癸○○、子○○、陳
清木、丑○○、寅○○、江文成等人，及原判決附表二所示卯○
○等被害人之證述；卷附彼等匯款單影本、對龔富強、甲○○、
乙○○、丙○○、謝宗旻所使用之0000000000號、0000000000、
0000000000、0000000000、0000000000、0000000000、00000000
00、0000000000號行動電話實施監聽之監聽譯文，0000000000號
電話通話監聽譯文，0000000000、0000000000號電話通聯譯文，
黃永進上海商業儲蓄銀行樹林分行00000000000000號帳戶之交易
明細，甲○○住處查扣之詐騙簽賭教戰守則影本乙份、ＵＳＢ抽
取Ｃ式硬碟列印資料五張、帳戶密碼資料表影本乙紙、龔富強、
丙○○、乙○○為警查獲時所持有之被害人名單，並審酌證人即
警員吳滄雄之證述，證人即共犯甲○○、謝宗旻、龔富強之部分
證詞，及乙○○、丙○○之部分自白等證據，為綜合之調查、判
斷，認上訴人乙○○、丙○○有原判決事實欄所載之常業詐欺及
連續恐嚇取財（包括既遂及未遂）之犯行。因而撤銷第一審關於
乙○○、丙○○二人部分之判決，改判仍依修正前刑法牽連犯之
規定，從一重論處其二人共同常業詐欺取財罪刑。已詳敘其調查
證據之結果及證據取捨並認定犯罪事實之理由，所為論斷均有卷
存證據資料可資覆按，要無採證認事違背經驗法則、論理法則，
或理由矛盾、或判決不適用法則或其他違背法令之情形，尚難任
意指摘為違法。原判決認定吳幸田、蔡壹吉及大陸地區不詳姓名
成年人共組常業詐欺及恐嚇取財集團，初由吳幸田、蔡壹吉往返
兩岸地區，僱用大陸地區不詳姓名成年人撥打台灣地區電話不特
定行動電話用戶，以假報六合彩明牌詐財，並記下有意簽注、下
賭用戶之資料，詐財不成則以電話恐嚇取財。乙○○於九十二年
十月間、丙○○於九十三年三月間、甲○○於九十三年五、六月
間陸續加入該集團參與犯罪。乙○○、丙○○分別依甲○○或其
他吳幸田集團成員所提供之電話用戶基本資料，打電話告知該不
特定行動電話用戶，每星期二或四，香港六合彩開獎當日，公司
會有人去電報明牌。開獎當日，則由龔富強隨便亂報明牌給各該
行動電話用戶予以詐財或恐嚇依指定帳號匯款交付金錢，並參與
分配贓款等情。已明確認定乙○○、丙○○加入後與前開集團成
員有犯意聯絡及參與分擔部分行為之實行，而有原判決附表一、
二所示之犯行，因而論以共同正犯，並無違誤。並非認定乙○○
不知情僅單純受指示打電話告知行動電話用戶，每星期二或四，
六合彩開獎當日，會有人打電話報名牌之事實，乙○○上訴意旨
第(一)點任意指摘原判決違法，尚非依據卷內資料為原判決具體違
法指摘之合法上訴第三審理由。又原判決認定吳幸田、蔡壹吉自
九十二年八、九月間起即與大陸地區不詳姓名成年人共組常業詐
欺及恐嚇取財集團犯罪，乙○○於九十二年十月加入，甲○○於
九十三年五、六月間加入。而龔富強證其於九十三年二月底加入
，都聽從吳幸田指示做事；乙○○證稱甲○○係九十三年六月吳
幸田介紹認識的，認識後吳幸田要去大陸，叫甲○○跟伊等聯絡
等語。足見乙○○等人在甲○○加入集團前，均與吳幸田聯絡，
於甲○○加入後，吳幸田去大陸不在台灣時，始與甲○○聯絡甚
明。是原判決理由貳、一第(四)項之謂乙○○於九十二年十月加
入上述集團，依甲○○「等」所提供之電話資料，打電話假報明
牌，報酬為得款二成等語，乃說明乙○○加入前開集團後，依集
團其他成員及甲○○（甲○○加入後）等人提供之電話資料，打
電話假報名牌，雖原判決行文稱甲○○「等」略嫌簡略，尚難認
事實與理由矛盾，不得執為上訴第三審之合法理由。又原判決附
表編三號37記載扣押安非他命吸食器一組，因與上訴人本件詐欺
、恐嚇取財犯行無關，是否含有殘餘之違禁物安非他命？因與本
案無關，原判決未予究明論述，亦未宣告沒收，難指為調查未盡
或適用法則不當，而執為上訴第三審之適法理由。原判決理由貳
、一第(四)項說明綜合前開證據調查之結果而為判斷，以乙○○於
檢察官偵查時供承其自九十二年十月加入前開集團之自白，與事
實相符，而採為認定乙○○自九十二年十月間加入該集團證據之
一，乃原審採證認事職權之適法行使，無何違背法令之情形。乙
○○就其何時加入上開集團，重為單純事實之爭辯，亦非上訴第
三審之適法理由。再原判決理由參、已敘明所謂常業犯，指反覆
以同種類行為為目的之社會活動之職業性犯罪而言，至於犯罪所
得之多寡，是否恃此犯罪為唯一謀生職業，則非所問，縱令兼有
其他職業，仍無礙於常業犯罪之成立，復敘明上訴人等成立常業
詐欺罪之理由，該項論斷亦無違背法令之情形，丙○○上訴意旨
仍就其是否成立常業犯為事實之爭辯，任意指摘原判決適用法則
不當，核非依據卷內資料具體指摘原判決違法之合法上訴第三審
理由。本件應認乙○○、丙○○之上訴均違背法律上之程式，予
以駁回。
據上論結，應依刑事訴訟法第三百九十七條、第四百零一條、第
三百九十五條前段，判決如主文。
中　　華　　民　　國　九十六　年　　三　　月　二十八　日
                      最高法院刑事第十二庭
                          審判長法官  池　啟　明
                                法官  王　居　財
                                法官  郭　毓　洲
                                法官  韓　金　秀
                                法官  黃　梅　月
      本件正本證明與原本無異
                                      書  記  官
中　　華　　民　　國　九十六　年　　三　　月　　　　　日
                                                Ａ
